最高法院民事判決　　　　　　九十六年度台上字第一二二一號
上　訴　人　辰○○○
　　　　　　　　　　　農巷99號
　　　　　　巳 ○ ○
　　　　　　　　　　　號
　　　　　　宇 ○ ○
　　　　　　玄 ○ ○
　　　　　　Ａ○○○
　　　　　　Ｇ○○○
　　　　　　Ｍ ○ ○
　　　　　　午 ○ ○
　　　　　　地○○○
　　　　　　宙○○（即劉月盆）
　　　　　　Ｃ ○ ○
　　　　　　未○○○
　　　　　　申 ○ ○
　　　　　　Ｅ ○ ○
　　　　　　酉 ○ ○
　　　　　　戌○○○
　　　　　　黃 ○ ○
　　　　　　Ｄ ○ ○
　　　　　　Ｆ ○ ○
　　　　　　Ｉ ○ ○
　　　　　　Ｋ ○ ○
　　　　　　Ｌ ○ ○
　　　　　　亥 ○ ○
　　　　　　天 ○ ○　同上縣霧峰鄉○○路32號
　　　　　　Ｈ ○ ○
　　　　　　Ｂ ○ ○
　　　　　　Ｊ ○ ○
　　　　　　Ｎ ○ ○
　　　　　　Ｏ ○ ○
共　　　同
訴訟代理人　邱華南律師
　　　　　　林坤賢律師
上　訴　人　甲 ○ ○
　　　　　　乙 ○ ○
　　　　　　丙○○○
　　　　　　丁○○○
　　　　　　戊 ○ ○
　　　　　　己 ○ ○
　　　　　　庚 ○ ○
　　　　　　辛 ○ ○
　　　　　　癸 ○ ○
　　　　　　壬 ○ ○
　　　　　　子 ○ ○
　　　　　　丑 ○ ○
　　　　　　寅 ○ ○
　　　　　　卯 ○ ○
上列十四人
共　　　同
訴訟代理人　徐鼎賢律師
被 上訴 人　Ｐ ○ ○　住台灣省台中縣霧峰鄉○○路120號
上列當事人間請求確認資格存在等事件，上訴人對於中華民國九
十四年十二月三十日台灣高等法院台中分院第二審判決（九十四
年度上字第二九七號），各自提起上訴，本院判決如下：
    主  文
上訴人卯○○、子○○、甲○○、乙○○、丙○○○、丁○○○
、戊○○、己○○、庚○○、辛○○、壬○○、癸○○、丑○○
、寅○○及上訴人戌○○○、亥○○、天○○、地○○○、宇○
○、宙○○、玄○○、Ｏ○○、黃○○、Ａ○○○、Ｂ○○、Ｃ
○○、Ｄ○○、Ｅ○○、Ｆ○○、Ｇ○○○、Ｈ○○、Ｉ○○、
Ｊ○○、Ｋ○○、Ｌ○○、Ｍ○○、Ｎ○○、辰○○○、巳○○
、午○○、未○○○、申○○、酉○○之上訴均駁回。
第三審訴訟費用由上訴人各自負擔。
    理  由
本件原審以：保證責任台中縣湖南合作農場（下簡稱系爭農場）
係訴外人劉水、林攀淋、魏寶、楊金字、楊德旺、朱金順、何長
毛藤、楊萬曆、林阿源及被上訴人Ｐ○○（下稱Ｐ○○）等人於
民國四十七年出資成立，並經台中縣政府核發中縣合更字第九一
號變更登記證，於五十年七月改選理監事，選出理事主席為劉水
，場長為朱金順，理事為魏寶、林阿源、洪火財、何長毛藤、林
攀淋，監事主席為楊萬曆、監事為何連、李朝陽等情，為兩造所
不爭，有合作農場變更登記證原本、台中縣政府八十九年六月十
二日八九府社行字第一四九九五八號函影本卷可稽。系爭農場既
係依合作社法成立之法人，其成立及社員（即場員）之入社、出
社、社員會議、解散及清算等自應依該法律之規定。又本件上訴
人卯○○、子○○、甲○○、乙○○、丙○○○、丁○○○、戊
○○、己○○、庚○○、辛○○、壬○○、癸○○、丑○○、寅
○○（下稱卯○○等十四人）、Ｐ○○基於系爭農場解散後財產
分配之法律關係，主張：伊等除Ｐ○○為原始場員外，其餘因繼
受取得，均為系爭農場之合法場員，享有分配合作社剩餘財產之
權利，對造上訴人戌○○○、亥○○、天○○、地○○○、宇○
○、宙○○（原名劉月盆）、玄○○、Ｏ○○、黃○○、Ａ○○
○、Ｂ○○、Ｃ○○、Ｄ○○、Ｅ○○、Ｆ○○、Ｇ○○○、Ｈ
○○、Ｉ○○、Ｊ○○、Ｋ○○、Ｌ○○、Ｍ○○、Ｎ○○（下
稱戌○○○等二十三人）、辰○○○、巳○○、午○○、未○○
○、申○○、酉○○（下稱辰○○○等六人）並非系爭農場合法
場員，不得清算及分配系爭農場之財產云云；但為戌○○○等二
十三人、辰○○○等六人所否認。是本件兩造對系爭農場場員資
格之當事人法律上地位既有爭執，且此項爭執，關係兩造分配系
爭農場財產之權益；因兩造爭議之法律關係存續迄今，不失為現
在之法律關係。按非訟事件之裁定及抗告法院裁定，僅依非訟事
件程序予以審查，並無確定實體上法律關係存否之效力。系爭農
場雖經Ｏ○○聲請選任其為系爭農場之清算人，並向台灣台中地
方法院聲請以八十九年度司字第一二八號、九十二年度司字第一
九一號受理聲請清算及呈報清算終結，經裁定准許及准予備查等
情，固經查屬實。然卯○○等十四人、Ｐ○○否認系爭農場已清
算完結，並否認戌○○○等二十三人、辰○○○等六人具系爭農
場之場員資格，兩造情詞各執。經查合作社之解散，其清算人除
合作社章程別有規定或由社員大會另行選任外，以理事充任之；
不能選定清算人時，法院得因利害關係人之聲請選派清算人；清
算人應於就任十五日內，將姓名、住所或居所及就任日期，陳報
該管主管機關備查；其由法院選任者，並應陳報法院備查，合作
社法第六十條第一、二、三項定有明文。戌○○○等二十三人、
辰○○○等六人依Ｏ○○製作之系爭農場場員名冊，係系爭農場
於四十七年成立後加入，而台中縣政府函示系爭農場逾三十餘年
未依合作社法第十四條、第四十五條規定辦理變更登記及召開各
法定會議，亦未依合作社法辦理選舉、清查，應予解散；因其原
理事主席劉水於八十九年四月三日死亡，其餘理事、監事，除賴
金陸（監事）外，均已死亡，已無理事得充任清算人。劉水死後
遺留之社股依繼承法則除配偶外，應由其直系血親卑親屬親等最
近者繼承之，劉水有子午○○等六人為其最近直系血親卑親屬，
均未拋棄繼承，Ｏ○○係劉水之孫，其父午○○仍健在，其並非
劉水之第一順位繼承人，非屬系爭農場之場員，又非劉水之繼承
人，非本件系爭農場之利害關係人，Ｏ○○以其為系爭農場之場
員名義聲請選任其為清算人，於法即有未合。兩造對系爭農場解
散後，何人具有系爭農場之場員資格，對系爭農場解散後之財產
有分配權，此等攸關其權益之事有重大爭執，自不受非訟裁定確
定之拘束。此種法律上地位不安情形既尚存在，卯○○等十四人
、Ｐ○○提起本件確認其系爭農場場員資格存在之訴，自有受確
認判決之利益及必要。系爭農場於六十一年七月十八日公告解散
在案，關於卯○○等十四人、Ｐ○○請求確認伊等就系爭農場有
場員資格存在部分，其中Ｐ○○為系爭農場之原始場員，合作農
場變更登記證原本中確有「監事Ｐ○○」之記載。參以Ｐ○○為
十一年六月十日生，原住台中縣烏日鄉，有戶籍謄本為證，而原
系爭農場之理事主席劉水等多數人亦住於台中縣烏日鄉或其附近
，此本於地緣關係而組織團體乃符合常情，從而Ｐ○○主張其為
原始場員，應可信實。綜上所述，系爭農場雖現僅存Ｐ○○一人
為場員，其餘場員均已死亡，且已經台中縣政府命令解散在案；
Ｏ○○聲請系爭農場之清算，並未依合作社法規定辦理，其清算
即未合法終結，而其依清算程序將系爭農場之財產分配予戌○○
○等二十三人、辰○○○等六人，自屬違法不當，系爭農場法人
人格尚未消滅。Ｐ○○得以具有場員資格之利害關係人身分，依
合作社法第六十條第二項規定，聲請法院選派清算人清算分配財
產，Ｐ○○主張伊確具系爭農場場員資格，有確認判決之利益云
云，應為可採。又依合作社法第二十條第二項規定社股受讓人或
繼承人應承繼讓與人或被繼承人之權利義務，為非社員時應適用
同法第十一條及第十四條規定，即規定社股之繼承人為非社員時
，仍應適用合作社法規定程序，始能取得社員資格。蓋合作社之
成立，除依平等原則，在互助組織之基礎上，以共同經營方法謀
社員經濟之利益外，並有個人相互協助生活之改善，兼具有屬人
之性質。故第二十六條規定社員死亡為出社原因之一。系爭農場
場員除Ｐ○○外，其餘皆已去世，即卯○○等十四人均主張：伊
係因繼承繼受取場員身分云云，但系農場為法人，社員死亡時，
繼受人必須依照合作社法第十一條、第十四條規定之入社程序後
，始得成為社員。卯○○等十四人既未能舉證證明其已依規定辦
理合法取得系爭農場場員資格，其不因繼承繼受而當然取得系爭
農場場員資格。又確認法律關係存在不存在之訴，如被告主張其
法律關係存在時，應由被告負舉證責任。卯○○等十四人、Ｐ○
○提起確認戌○○○等二十三人、辰○○○等六人之系爭農場場
員資格不存在訴訟，則戌○○○等二十三人、辰○○○等六人就
主張系爭農場場員資格存在之積極事實，自應負舉證之責任。按
合作社成立後，新社員加入合作社之程序，除合作社法第十一條
規定消極條件及第十三條規定積極條件外，尚須依第十四條規定
，應有社員二人以上之介紹，或直接以書面請求，如加入有限責
任或保證責任合作社，應經理事會之同意，並報告社員大會；如
加入無限責任合作社，應由社務會提經社員大會出席社員四分之
三以上之通過。新加入之社員，合作社應於許其加入後一個月內
，向主管機關登記。於完成入社程序並向主管機關登記後，始取
得社員資格。查戌○○○等二十三人、辰○○○等六人均非系爭
農場之原始場員，系爭農場之場員名冊係Ｏ○○聲請清算系爭農
場所提出之文件，戌○○○等二十三人、辰○○○等六人亦自承
該名冊上所載會員加入日期係其入社時間，係嗣後始加入之社員
，而非原始創社社員，則戌○○○等二十三人、辰○○○等六人
均應依法定入社程序始能取得社員即系爭農場場員資格，已可認
定。復查合作社（農場）於解散後，不得招收新人入社，已經主
管機關內政部函釋明確。戌○○○等二十三人加入系爭農場場員
時間，係在台中縣政府於六十一年公告命令解散系爭農場之後，
則戌○○○等二十三人即不得為系爭農場之場員。戌○○○等二
十三人、辰○○○等六人復未能提出其他證據資以證明其已依入
社程序入社成為系爭農場場員；參以台中縣政府函示系爭農場法
人逾三十餘年並無新人入場；且該農場法人係因久無業務，經台
中縣政府命令予以解散在案，應無呈報會務及異動場員入出組織
之變更等情，應認戌○○○等二十三人、辰○○○等六人均非系
爭農場之場員。卯○○等十四人、Ｐ○○主張戌○○○等二十三
人、辰○○○等六人之系爭農場場員資格不存在云云，信屬可採
。本件除Ｐ○○為系爭農場場員外，其餘場員皆已去世，卯○○
等十四人雖因繼承繼受系爭農場社股，應承繼承其被繼承人之權
利義務，雖因未依法定入社程序而非系爭農場之場員，但均因繼
受自系爭農場場員之被繼承人而取得系爭農場之社股權利，自與
Ｐ○○同屬利害關係人之一，於系爭農場解散後，得受清算分配
利益，故戌○○○等二十三人、辰○○○等六人是否為系爭農場
之場員，對系爭農場解散後之財產有無分配權，攸關卯○○等十
四人、Ｐ○○之權益至鉅。從而卯○○等十四人、Ｐ○○對之有
受確認判決之利益。因而為Ｐ○○變更之訴勝訴判決，並卯○○
等十四人變更之訴敗訴之判決；並就卯○○等十四人、Ｐ○○請
求確認戌○○○等二十三人、辰○○○等六人就系爭農場場員資
格不存在訴訟部分，將第一審所為不利於卯○○十四人、Ｐ○○
之判決廢棄，改判如其聲明。查原審依其調查證據、認定事實之
職權行使，以系爭農場係依合作社法成立之人，並依合作社法規
定，認定除Ｐ○○為系爭農場之原始場員外，卯○○等十四人、
戌○○○等二十三人、辰○○○等六人均未依法定程序入社，並
非系爭農場之場員，Ｏ○○以其為系爭農場之場員名義聲請選任
其為清算人，於法未合，清算並未終結，系爭農場法人人格尚未
消滅為由，而為上開之論斷，經核於法並無不合。至原判決其他
贅論部分，與判決之結果不生影響。卯○○等十四人及戌○○○
等二十三人、辰○○○等六人上訴論旨，各自指摘關於其不利部
分之原判決為不當，聲明廢棄，均為無理由。
據上論結，本件上訴均為無理由。依民事訴訟法第四百八十一條
、第四百四十九條第一項、第七十八條，判決如主文。
中　　華　　民　　國　九十六　年　　五　　月　三十一　日
                      最高法院民事第六庭
                          審判長法官  許　朝　雄
                                法官  謝　正　勝
                                法官  鄭　玉　山
                                法官  吳　麗　女
                                法官  袁　靜　文
      本件正本證明與原本無異
                                      書  記  官
中　　華　　民　　國　九十六　年　　六　　月　 十五 　日
                                                z
